臺北高等行政法院判決
                                      100年度訴字第299號
                                    100年6月16日辯論終結
原      告　旺旺友聯產物保險股份有限公司
代　表　人　何國華（董事長）
訴訟代理人　卓隆燁（會計師）
被      告　財政部臺北市國稅局
代　表　人　陳金鑑（局長）住同上
訴訟代理人　陳昆卿
上列當事人間營利事業所得稅事件，原告不服財政部中華民國99
年12月21日台財訴字第09900485990 號（案號：第09902739號）
訴願決定，提起行政訴訟，本院判決如下：
    主  文
原告之訴駁回。
訴訟費用由原告負擔。
    事  實  及  理  由
一、事實概要：緣原告（原名友聯產物保險股份有限公司，96年
    12月18日更名為旺旺友聯產物保險股份有限公司）93年度營
    利事業所得稅結算申報，列報各項耗竭及攤提新臺幣（下同
    ）75,421,160元，經被告初查以其中商譽攤銷52,724,947元
    ，係原告於企業併購法實施前併購台灣中國航聯產物保險股
    份有限公司（下稱中國航聯公司），所列報之商譽攤銷金額
    ，因原告除提示合併消滅公司不動產鑑價外，未提示可辨認
    淨資產按公平價值衡量之資料，致無法合理評估認列，乃否
    准認列，核定各項耗竭及攤提為22,696,213元，應補稅額
    13,181,237元。原告不服，申請復查，未獲變更，提起訴願
    ，遭決定駁回，遂提起本件行政訴訟。
二、本件原告主張：
  (一)訴之聲明：
    1.訴願決定、原處分均撤銷。
    2.訴訟費用由被告負擔。
  (二)有關「合併時」依換股比率之股份發行價格超過消滅公司可
    辨認淨資產公平價值產生之商譽，應予核實認定：
    按「無形資產應以出價取得者為限，其計算攤折之標準如下
    ：……（四）商譽最低為5 年。」為營利事業所得稅查核準
    則（下稱查核準則）第96條第3 款第4 目所明定，又91年2
    月6 日公布施行之企業併購法第35條為明確其適用對象及範
    圍，同時排除公司透過併購方式進行組織調整以發揮企業經
    營效率所面臨之潛在租稅障礙，乃進一步參照一般公認會計
    原則規定「公司進行併購而產生之商譽，得於15年內平均攤
    銷。」此觀諸該法條有關「公司進行併購如有商譽之產生，
    依照一般公認會計原則第23條規定，應按一定之年數予以攤
    銷。」之立法理由自明。是「（一）公司進行合併，採『購
    買法』者，其產生之商譽，准予核實認列。（二）商譽成本
    之認定，屬個案事實查核認定問題，請本諸職權辦理。惟可
    參考『公司申請登記資本額查核辦法』第6 條第8 項後段有
    關『公司因合併認列商譽，應查核其數字計算過程，瞭解存
    續公司或新設公司因合併而取得之可辨認資產與承擔之負債
    ，是否按公平價值衡量，再將所取得可辨認淨資產之公平價
    值與收購成本比較，若收購成本超過所取得可辨認淨資產之
    公平價值，列為商譽』之查核規定。」業經財政部95年3 月
    13日台財稅字第09504509450 號函闡釋在案（下稱財政部95
    年函）。準此，股份有限公司組織之營利事業於企業併購法
    公布施行後（91年2 月6 日公布，同年2 月8 日起發生效力
    ），因與其他公司合併之收購成本超過可辨認淨資產公平價
    值之差額，而依「購買法」會計處理產生之商譽，依據企業
    併購法第35條規定，自可於15年內平均攤銷費用，無庸置疑
    。
  (三)有關「合併前」之投資，倘屬整體合併計畫之一部分，且與
    合併之時點相距不遠者，其投資成本應得併同合併之收購成
    本計算商譽。
    1.按公司先收購被投資公司股權再予合併，其對被投資公司
      之長期股權投資於合併基準日沖銷以取得被投資公司各項
      淨資產，可否於合併基準日認列商譽之疑義，業經財政部
      98年2 月10日台財稅字第09700394590 號函釋以：如該等
      股權投資於投資當時即基於合併之整體計劃，仍可按當時
      收購成本超過所取得被投資公司當時可辨認淨資產公平價
      值之部分認列商譽（詳鈞院卷第79頁證物二）。茲此，基
      於整體合併計劃之合併前投資，當得以投資成本超過此部
      分投資所對應之消滅公司可辨認淨資產公平價值之部分認
      列商譽，無庸置疑。
    2.次按構成我國商業會計法等財務會計法規範一部之我國會
      計研究發展基金會91年12月6 日基秘字第328 號解釋函（
      下稱基金會91年函釋，詳鈞院卷第83頁證物三）意旨，倘
      合併前之投資屬整體合併計劃之一部分，且與合併之時點
      相距不遠者，因被投資公司之淨資產公平價值變化不大，
      故其投資成本應得併同合併之收購成本，以計算總收購成
      本與所取得消滅公司可辨認淨資產公平價值之差額認列商
      譽，並免公司需投入重複與無謂價值鑑定之負擔，至為明
      灼。
    3.被告強令相隔甚近之「合併前」與「合併時」皆需對中國
      航聯公司之淨資產公平市價進行評估，與會計研究發展基
      金會91年12月6 日基秘字第328 號解釋函之意旨相違，徒
      增原告無謂價值鑑定之負擔，自有未洽：
      (1)查本件原告合併時依據中國航聯公司合併前之資產負債
        表所揭股權淨值，據以估算其合併取得該公司之可辨認
        資產及負債之公平價值，復依據改制前財政部證券暨期
        貨管理委員會89年8 月5 日（89）台財證（六）第4933
        4 號函釋（下稱證期會89年函釋）（詳鈞院卷第157 頁
        證物六）規定，於合併基準日沖銷「長期股權投資」時
        ，將長期股權投資成本與股權淨值差額，列為商譽，應
        無不合。
      (2)查原告合併前之投資既屬合併整體計劃之一環，而該投
        資日亦與合併日相距甚近，則依據前揭基金會91年函釋
        、證期會89年函釋及經濟部89年12月8 日商第89230871
        號函釋之意旨，若收購成本超過所取得可辨認淨資產之
        公平價值，且無其他證據顯示收購成本（購入價格）不
        合理者，自得就其投資成本併同合併股份發行之收購成
        本計算商譽金額，故被告強令本件相隔甚近之「合併前
        」與「合併時」皆需對中國航聯公司之淨資產公平市價
        進行評估，徒增原告無謂價值鑑定之成本，自有未洽。
  (四)有關消滅公司資產公平價值之來源，應參照所得稅法第65條
    及財政部66年9 月6 日台財稅第35968 號函規定辦理：
    按「營利事業在解散、廢止、合併或轉讓時，其資產之估價
    ，以『時價』或『實際成交』之價格為標準。」及「營利事
    業辦理合併，其資產之估價，應依照所得稅法第65條以時價
    為準之規定辦理。但如時價無從查考者，固定資產（土地及
    建築物除外）、無形資產、遞耗資產等，得以合併基準日台
    灣地區躉售物價指數參照『營利事業資產重估價辦法』規定
    方式予以估價調整；土地得以公告現值，建築物得以稽徵機
    關評定房屋現值為估價標準。」分別為所得稅法第65條及財
    政部66年9 月6 日台財稅第35968 號函（下稱財政部66年函
    ）所規定。茲此，公開報價或活絡市場之交易價格等「時價
    」並非「公平價值」之唯一來源，公平價值依一般商場上之
    正常交易，係指「具拘束力銷售合約之出售價格」，此即所
    得稅法第65條所定「實際成交價格」之具體操作。故對於被
    收購公司無公開報價及活絡市場之土地及建築物以外之其他
    固定資產，因其公平價值無從查考且不具價值可鑑定性，當
    得依「營利事業資產重估價辦法」之規定估價，以作為具拘
    束力銷售合約之實際成交價格訂定依據。此交易雙方在正常
    交易下，各自根據可得之最佳資訊所協商議定之交易價格，
    仍不脫逸前開財政部95年3 月13日台財稅字第09504509450
    號函釋及財政部98年2 月10日台財稅字第09700394590 號函
    釋所規定「公平價值」之範圍，亦無疑義。
  (五)有關原告「合併前」之長期投資及「合併時」依換股比率之
    股份發行價格之收購成本，超過中國航聯公司可辨認淨資產
    公平價值產生之商譽，其數字計算過程具有合理性：
    查中國航聯公司與原告合併時（合併基準日91年10月11日）
    ，原流通在外股數110,000,000 股中11,000,000股係由原告
    持有，另24,570,912股係由中國航聯公司依據公司法第317
    條規定按當時公平價格向異議股東收買，其餘74,429,088股
    則由原告以每股12.718元發行新股67,662,807股向中國航聯
    公司股東交換，換股比率為0.91。故原告取得中國航聯公司
    可辨認淨資產及商譽之收購成本係由二部分組成，一為「合
    併前」之長期投資成本；另一為「合併時」依換股比率之股
    份發行之收購成本。因原告合併時股份發行之收購成本860,
    535,579 元（12.718×67,662,807）加上原投資中國航聯公
    司成本132,000,000 元，超過中國航聯公司於合併日之可辨
    認淨資產公平價值728,910,843 元，故將超過之部分263,62
    4,736 元列為商譽，於稅上按5 年攤銷。茲將合併前投資屬
    整體合併計劃之一環、合併前投資與合併時股份發行之收購
    成本之合理性，以及中國航聯公司淨資產採公平價值衡量之
    論據，詳述如下：
    1.合併前投資屬整體合併計劃之一環：
      (1)查原告為加強業務發展、擴大經營規模，於91年5 月21
        日經董事會決議通過（詳鈞院卷第85頁證物四），依照
        保險法得購買有價證券及投資限額之上限規定，以每股
        12元之價格向第三人購入中國航聯公司股票11,000,000
        股（佔中國航聯公司股權10％）。其後更積極派遣原告
        之副總經理喻志鵬擔任中國航聯公司之總經理處理合併
        相關事宜，此由中國航聯公司91年5 月29日董事會決議
        聘任喻志鵬擔任總經理及通過合併解散航聯之議事錄可
        證（詳鈞院卷第87頁證物五）。而原告旋即於91年6 月
        4 日與中國航聯公司簽訂合併契約，約定以換股方式取
        得中國航聯公司之淨資產以進行事業結合。據此，原告
        於短短15天內分別完成初次投資中國航聯公司10％股權
        、派遣高階經理人至航聯擔任要職處理合併事宜、中國
        航聯公司決議通過合併議案、雙方簽訂合併契約等整體
        且連貫之事實，系爭合併前取得之10％股權實屬合併整
        體計劃之一環。因該投資日與合併日相距甚近，則依據
        基金會91年函釋之意旨，自得就其投資成本併同合併股
        份發行之收購成本計算商譽金額。
      (2)被告僅憑合併契約書第3 、4 條，即認定原告合併前取
        得航聯公司之股權非屬合併整體計畫之一部份，顯未探
        究本件合併之「經濟實質」，有違稅捐稽徵法第12條之
        1 所規定之實質課稅精神：
        按稅捐稽徵法第12條之1 第1 項及第2 項規定，據此
          ，租稅法所重視者，應為足以表徵納稅能力之實質的
          經濟事實，而非其外觀之法律行為或形式上之登記事
          項，對實質上相同經濟活動所產生之相同經濟效益，
          應課以相同之租稅，始符合租稅法律主義所要求之公
          平及實質課稅原則，實質課稅原則為租稅法律主義之
          內涵及當然歸趨。故有關課徵租稅構成要件事實之判
          斷及認定，自亦應以其實質上經濟事實關係及所產生
          之實質經濟利益為準，而非以形式外觀為準，即實質
          課稅原則，合先敘明。
        查原告與中國航聯公司之合併契約第3 、4 條雖規定
          原告應將合併前取得之航聯股票予以註銷，惟此乃合
          併帳務處理之必然現象，況且此部分註銷之投資於合
          併時將轉換為所對應消滅公司之各項淨資產，實難據
          此即評斷合併前之投資非屬整體合併計畫之一環。再
          者原告自購入系爭合併前投資至合併契約簽約日僅短
          短15天，已派遣高階經理人至航聯擔任要職處理合併
          事宜，而中國航聯公司亦決議通過合併議案，此皆非
          單純投資行為所會產生之現象，益證原告於合併前購
          入之航聯公司股權，除有積極合併航聯公司之意圖外
          ，亦已進行各項「實質」合併前置工作，依據稅捐稽
          徵法第12條之1 所揭櫫之實質課稅精神，系爭合併前
          取得之10％股權自屬合併整體計劃之一環。
    2.合併時股份發行之收購成本之合理性：
      (1)換股比率（0.91）：係依據合併前獨立專家出具之合併
        換股比率合理性意見書（詳原處分卷第548 頁：復查申
        請書附件四），採淨值法、調整後淨值法及市場比較法
        所計算之結果，合併換股之合理區間在每0.85股至每
        0.99股原告之普通股換發1 股之中國航聯公司普通股，
        經考量雙方業務互補性、合併後之綜合績效等因素後，
        經雙方協商議定後之換股比率為0.91。此換股比例經參
        照原告於股東會決議日（91年8 月7 日）前後一段合理
        期間之每股平均收盤價格15.06 元（詳原處分卷第541
        頁：復查申請書附件五），調整91年9 月1 日除權配股
        （每千股配發107.523 股）後之價格13.6，相對於中國
        航聯公司於合併前向異議股東收買股票之每股價格12元
        ，應屬合理。
      (2)股份發行價格（12.718元）：係以原告於合併契約公布
        日（91年6 月4 日）前後一段合理期間之每股平均收盤
        價格14.08 元（詳原處分卷第541 頁：復查申請書附件
        五），調整上開除權配股後之價格為依據，亦屬合理。
      (3)據此換股比率0.91與合併時中國航聯公司流通在外股數
        為74,429,088股，原告於合併時應發行之股份數為67,6
        62,807股，乘上每股12.718元之發行價格，該部分之收
        購成本為860,535,579 元。
    3.合併前投資中國航聯公司成本之合理性：
      係原告於91年合併之當年度以每股12元向中國航聯公司股
      東購入11,000,000股，計132,000,000 元，該每股取得成
      本與中國航聯公司於同年度向異議股東收買股票之價格相
      同，依相同或類似資產於近期之交易結果可作為資產公平
      價值認定依據之法理，亦證原告收購價格之合理性。
    4.取得淨資產之評價：
      茲將原告上開收購成本於合併時所取得航聯各項淨資產認
      定為公平價值之基礎，逐項說明如附表「原告認定為帳面
      價值即為公平價值之依據」一欄所示。
    5.本件原告併購所付之成本價格為被告所不爭，而併購資產
      價值，並委託獨立之專家，以合併日91年10月11日為查核
      基準日，依據財務會計準則第25號公報之規定，對航聯公
      司帳列各項資產及負債逐一評估其公平價值，並說明其認
      定公平價值之基礎及其查核依據，而出具商譽計算表查核
      報告書在案，依最高行政法院100 年度判字第727 號判決
      旨意，應無不符。如被告認併購資產價值估價偏低，被告
      應負擔舉證責任，當被告不能證明原告之估價偏低，即應
      以原告之估價為準。
    6.查原告業已委託獨立之會計師出具報告，以合併日91年10
      月11日為查核基準日，依據財務會計準則第25號公報之規
      定，對航聯公司帳列各項資產及負債逐一評估其公平價值
      ，並說明其認定公平價值之基礎及其查核依據，而出具商
      譽計算表查核報告書在案，被告一再以其他資產未經鑑價
      為由，否准全部商譽之認列，核與最高行政法院100 年度
      判字第727 號判決「六、(四)2.事實上上開財務會計準則
      僅強調『在合併時點，併購者有客觀合理評價被併購公司
      ，可辨認資產價值』，並無如被上訴人所稱：『一定要重
      新啟動繁複之估價程序，重新對各項資產（含負債）重為
      估價』。被上訴人在此只是鎖住上開財務會計準則之文字
      要求上訴人，而不是從實證上之事務本質來詮釋該準則，
      其主張自非可採。…不得僅因懷疑，即無視於原和信公司
      原來購入成本，將商譽攤提全面否認，讓上訴人資產耗損
      費用化之常態機制被無故扭曲。」意旨相違背。
    7.縱被告認原告低估航聯資產淨值而高估商譽價值，致商譽
      攤銷不予認定者，依最高行政法院100 年度判字第727 號
      判決意旨「六、(四)2.另外更重要的是，就算被上訴人對
      上訴人之Y1資產估價有意見（認為低估），也不可因此將
      商譽攤銷全然剔除，因為被上訴人在決定上訴人各期稅負
      時，其資產之折舊、攤提、耗竭，莫不是以『其認為被上
      訴人低估』之資產價格為準。如果其認為該資產應高估，
      讓商譽減少，則上訴人各期之資產折舊、攤提、耗竭也會
      對應提高。而被上訴人在此挑剔資產之客觀估價金額，又
      同時用低估之資產來為折舊、攤提、耗竭，被告亦應調整
      增列原告之資產折舊、攤提、耗竭等數額，以符配合原則
      、實質課稅原則及公平原則」。
    8.被告一方面認為合併資產淨值應高估，讓商譽減少，另一
      方面又同時用低估之合併資產來認定折舊、攤提、耗竭等
      提列數，違反行政程序法第8 條及第9 條所定之「誠實信
      用原則」與「有利不利一律注意原則」，依最高行政法院
      100 年度判字第727 號判決旨意，原處分應予撤銷。
  (六)茲就被告復查決定及訴願決定違誤不法之處，論列於次：
    1.復查決定書理由四、（一）所指稱「申請人提示之中國航
      聯淨資產公平市價評估彙總表，雖載列各項資產及負債之
      評估後公平價值，惟除不動產、土地、房屋及設備、土地
      增值稅準備等科目經產經不動產鑑定顧問股份有限公司鑑
      價外，其餘各項金額均與帳列數相同，未依首揭財務會計
      準則第25號公報相關規定逐項評估其所取得資產及承擔之
      負債。」乙節：
      (1)查原告於復查階段中已針對所取得中國航聯公司淨資產
        認定為公平價值之基礎逐項說明，其中雖僅有不動產、
        土地、房屋及設備、土地增值稅等項目經不動產鑑定公
        司鑑價，惟其餘現金之帳面價值即為公平價值，本無評
        價問題；應收帳款、受限制資產－存款、預付設備款、
        催收款及應付帳款，已減除預估無法收回或無須支付之
        淨變現價值為基礎，非直接以調整前之帳面價值為依據
        ；遞延所得稅資產已評估合併稅額抵減之可實現性，非
        直接以航聯帳載之暫時性差異金額為依據；中期放款及
        政府公債以攤銷後成本並考慮可能減損之金額為基礎；
        長、短期投資已採成本法或成本與市價孰低法評估並減
        除可能發生永久性跌價之損失；存出及存入保證金之隱
        含利率已反應保證標的之市場合理對價；未攤銷費用已
        減除無存續價值之金額，非直接以帳面價值為依據；應
        計退休金負債取有專業機構出具之精算報告；保險責任
        準備金為依法所提存，不隨市場利率之變動而變動；至
        於器具及設備等其他固定資產，業已按營利事業資產重
        估價辦法估價，依據財政部66年函釋之規定，自得以該
        重估後之帳面價值作為公平價值。況且上開價值評估為
        原告與航聯於案關合併契約中協商議訂之實際成交價格
        ，難謂其非屬所得稅法第65條規定之公平價值。
      (2)被告未能探究「公平價值」於所得稅法及財務會計處理
        上之意涵，以究明原告對合併航聯各項淨資產公平價值
        所做之說明，僅憑原告部分資產之評價金額與帳面價值
        相同，即推論原告未逐項評估所取得淨資產之公平價值
        ，其刻意將「公平價值」一詞限縮在公開報價或活絡市
        場之交易價格等「時價」，而排除「實際成交價格」之
        適用，顯逾越法律應有之解釋、增加法律所無之限制，
        難謂與「租稅法律主義」之意旨有合。
    2.有關復查決定書理由四、（二）所指稱「另查申請人提示
      眾信聯合會計師事務所陳威宇會計師出具之合併換股比率
      合理性意見書，係假設申請人與中國航聯所提供之財務報
      表及相關財務資料完全正確所為之評估，其評估申請人固
      定資產及長期不動產投資增值部分，亦假設近年來均無增
      值，惟申請人固定資產分別於65年、69年及74年辦理資產
      重估，距離合併基準日（91年）有17年之久，未辦理重估
      ，顯然無法充分表達其公平價值」、訴願決定理由四（二
      ）2 、所指稱「又意見書以『調整後淨值法』計算訴願人
      價值時，僅以『固定資產分別已於65年、69年及74年辦理
      資產重估，近年不動產市場之景氣低迷』及『長期不動產
      投資之取得年期為89年以後』等由，即假設『固定資產與
      長期不動產投資』無增值，顯低估訴願人淨值」乙節：
      (1)按「……15. 物價指數：係指台灣地區年度躉售物價全
        年平均總指數。」、「營利事業之固定資產、遞耗資產
        及無形資產，於當年度物價指數較該資產取得年度或前
        次依法令規定辦理資產重估價年度物價指數上漲達25％
        以上時，得向該管稽徵機關申請辦理資產重估價，並以
        其申請重估日之上一年度終了日為基準日。」及「營利
        事業應根據審定資產重估價值，自重估年度終了日之次
        日起調整原資產帳戶，並將重估差價，記入資產增值準
        備帳戶。」分別為營利事業資產重估價辦法第2 條、第
        3 條第1 項及第36條第1 項所明定。據此，固定資產之
        重估價有其要件，倘物價指數上漲未達25％以上，並無
        須從事重估價，故未從事資產重估並不代表該資產帳面
        價值偏離公平價值，反可推論物價未大幅變動致該價值
        趨近公平價值，應予陳明。
      (2)查原告之固定資產雖於74年後即未從事資產重估，惟觀
        諸台灣地區各種物價指數變動表，可明自74年起至合併
        之91年度止各年度躉售物價並未大幅變動，故原告依法
        本無須從事資產重估，況依財政部66年函釋之意旨，自
        可認定系爭土地及建築物以外之其他固定資產之帳面價
        值趨近於其公平價值。
      (3)再者，原告及中國航聯公司歷年來均依法編製財務報表
        及經會計師查核簽證，並未發生錯誤應予更正及追溯重
        編各年度報表之情形，且各年度營利事業所得稅申報亦
        經被告核定在案，則專業機構所出具之合併換股比率合
        理性意見書以為其評估依據之一，本無可厚非。乃被告
        僅憑原告17年未辦資產重估，即認定原告帳上資產偏離
        公平價值，進而質疑專業機構所出具換股比率意見書之
        合理性，顯昧於事實，實不足採。
      (4)另參中國航聯公司各項不動產經獨立鑑價專家所出具之
        鑑價報告，其所鑑定土地及建物之時價，均與中國航聯
        公司之帳列成本相同，足證不動產確無增值。
      (5)再者原告及中國航聯公司不動產價值之計算，均係按不
        動產之帳列成本為計算基礎，則雙方之評價基礎即屬一
        致，而為雙方一致認定之公平價值，殆無爭議。復查決
        定率以「惟申請人固定資產分別於65年、69年及74年辦
        理資產重估，距離合併基準日（91年）有17年之久，未
        辦理重估，顯然無法充分表達其公平價值」云云，認原
        告之不動產無法充分表達其公平價值，卻忽略中國航聯
        公司之不動產亦係按帳列成本認定之一致性，顯有分割
        取捨證據之違誤，原處分應予撤銷。訴願決定僅憑原告
        17年未辦資產重估，即認定原告帳上資產偏離公平價值
        ，顯昧於此一期間物價未有大幅變動之事實，至為明確
        。
    3.有關復查決定書理由四、（二）所指稱「又評估中國航聯
      固定資產及長期不動產投資增值部分，係依據前揭產經不
      動產鑑定顧問股份有限公司鑑價結果及中國航聯提供價值
      預估表評估，惟該鑑價公司估價日期分別為91年7 月6 日
      、91年7 月8 日及91年7 月10日，係於合併換股比率合理
      性意見書出具日期（91年5 月28日）之後，顯然不合理」
      乙節。
      (1)查該鑑價報告「估價日期」（註：應係出具鑑定報告書
        之日期），雖在換股比率意見書出具日期（91年5 月28
        日）之後，惟鑑定報告書另載其所鑑定價值之「價格日
        期」為91年5 月27日（即鑑價基準日），實係在合併換
        股比率合理性意見書出具日期（91年5 月28日）之前，
        自足為專業機構評估換股比率合理性之依據，尚無任何
        不合理之處。
      (2)再者，換股比率之議訂涉及合併收購成本；而合併消滅
        公司各項資產之評價，則屬收購成本應如何於各項淨資
        產間分攤，進而決定商譽金額之範疇，兩者於併購實務
        作業上本無絕對必然之因果關係。況本件「估價日期」
        、「意見書出具日期」及「合併基準日」相隔不過數月
        ，就不動產之價格而言，並不會有太大變化。乃被告以
        此作為否定原告所提示換股比率意見書合理性之依據，
        實有「提出證據不足為其主張事實之證明，確認其主張
        之事實為真實」之違法情事，亦有可議之處。
    4.有關復查決定書理由四、（二）所指稱「況且中國航聯近
      3 年均處於虧損狀態，難謂有賺取超額利潤能力，意見書
      所述顯不合理。」乙節。
      惟查，企業是否有賺取超額利潤之能力，除考慮其過去之
      經營成果及現時之財務狀況外，尚須考量合併業務雙方之
      互補性、合併後之綜效及未來成長展望等因素，由合併雙
      方所協商議訂；而系爭合併換股比率之合理性既經專業機
      構採淨值法、調整後淨值法及市場比較法而表示意見在案
      ，並有相關財務資訊及股份市場交易價格資訊可資佐證，
      且原告合併股份之發行價格係以股份之平均收盤價格為依
      據，合併當年度對中國航聯公司之每股取得成本亦與航聯
      於同一年度向異議股東收買股份之價格相同。則被告實難
      僅憑單一虧損數據，即質疑專業機構經考量各方因素而為
      之專業判斷，以及合併締約雙方對系爭交易價格協商議訂
      之結果，殆無疑義。
    5.有關復查決定書理由五、（一）所指稱「從而稅捐發生及
      增加之事實，應由稅捐債權人負舉證責任…申請人援引之
      臺北高等行政法院98年訴字第1547號判決所肯認（該判決
      第25頁第2 行以下：就此本院認為商譽攤提為計算所得稅
      額之減項，故原則上應由納稅義務人負擔證明責任。）」
      即遽認應由原告負舉證責任乙節：
      按鈞院98年度訴字第1547號判決理由四、(三)、2 (2)、「
      其二為負舉證責任之一方，究竟要證明那些事項，除了成
      本支出之真實性外，是否還要證明支出之合理性。就此本
      院認為，鑑於併購雙邊談判之實證特徵，納稅義務人原則
      上只要證明成本支出之真實性即可，不需進一步證明成本
      支出之合理性。除非稅捐機關先舉反證，證明併購雙方為
      關係人或有其他利害關係，使法院對交易是否出於單純之
      併購產生懷疑，納稅義務人方有進一步證明X 合理性之必
      要。而且合理性之證明是『主觀評估』之證明，證明高度
      亦應適度降低。」，原告確已提供所有有關合併商譽之相
      關憑證，已履行舉證責任。被告如質疑合併價款之合理性
      ，應先舉反證證明合併雙方為關係人或其他利害關係人，
      致有合併價值評價不合理之疑慮者，原告始需有進一步證
      明合併價值合理性之必要。被告擅將舉證責任歸屬原告，
      顯然與上述之判決意旨相違背，並違反舉證責任分配原則
      。
    6.有關訴願決定書理由四（二）1 、所指稱「訴願人於91
      年5 月22日向中國航聯公司大股東以每股12元之價格購入
      11,000,000股之成本，而訴願人與中國航聯公司於91年6
      月4 日始簽約同意進行合併，是訴願人進行合併前對中國
      航聯公司之投資顯然與該合併無關」乙節。
      如前所述，原告於短短15天內分別完成初次投資航聯10％
      股權、派遣高階經理人至航聯擔任要職處理合併事宜、航
      聯決議通過合併議案、雙方簽訂合併契約等整體且連貫之
      事實，故原告合併前於91年5 月22日向中國航聯公司大股
      東以每股12元之價格購入11,000,000股，取得10％股權，
      實屬合併整體計劃之一環。依財政部98年2 月10日台財稅
      字第09700394590 號函釋規定：如該等股權投資於投資當
      時即基於合併之整體計劃，仍可按當時收購成本超過所取
      得被投資公司當時可辨認淨資產公平價值之部分認列商譽
      。訴願決定臆測原告合併前對中國航聯公司之投資顯然與
      該合併無關，顯與事實不符，並與財政部98年2 月10日台
      財稅字第09700394590 號函釋規定相悖，其認事用法均有
      違誤，實不足採。
    7.有關訴願決定書理由四（二）2 、所指稱「惟意見書以『
      調整後淨值法』計算中國航聯價值時，僅以不動產鑑價公
      司之『價值預估表』預估『固定資產與長期不動產投資增
      值』為641,243 千元，惟嗣後不動產鑑價公司正式鑑價報
      告中『固定資產與長期不動產投資增值』卻為557,282 千
      元，即高估中國航聯『固定資產與長期不動產投資增值』
      高達83,961千元」乙節。
      惟查，合併雙方議訂之換股比率是否需依事後之價值變動
      情形調整，係依契約之約定，通常情形需達有重大性之程
      度，始足為之。而系爭換股比率0.91若依據正式鑑價報告
      之數據資料，所計算對航聯淨值及其對原告換股比率之影
      響數，分別為0.76元（83,961÷航聯流通在外之千股數11
      0,000 ）及0.07（0.76×合併綜效溢額1.1 ÷原告調整後
      每股淨值12.23 ），調整後之換股比率為0.92（0.99-0.0
      7 ），仍在該合理之換股比率區間內（0.85～0.92），並
      無價值發生重大改變而有需調整約定換股比率之情事。乃
      訴願決定機關以此質疑會計師意見書之合理性，實有「提
      出證據不足為其主張事實之證明，確認其主張之事實為真
      實」之違法情事，自有可議之處。
    8.有關訴願決定書理由四（二）3 、所指稱「是系爭合併案
      訴願人發行新股換得中國航聯公司股份數僅有74,429,088
      股，僅佔合併基準日中國航聯公司流通在外股數85,429,0
      88股（110,000,000 股－24,570,912股）之87.12 ％，而
      非合併基準日中國航聯公司流通在外股數之全部，惟訴願
      人卻以合併日中國航聯公司可辨認淨資產公平價值之全數
      728,910,843 元計算商譽，即有違誤。」乙節。
      惟查，系爭商譽係由二部分之收購成本所組成，一為「合
      併前」之長期投資成本，其法令依據為財政部98年2 月10
      日台財稅字第09700394590 號函釋；另一為「合併時」依
      換股比率之股份發行之收購成本，其法令依據為財政部95
      年3 月13日台財稅字第09504509450 號函釋，二者各自有
      其適用之法令依據，並有其各自對應之航聯可辨認淨資產
      公平價值及商譽。乃訴願決定所為是認，顯係未綜觀法規
      範全貌而滋生之誤解，實不足採。
    9.有關訴願決定書理由四（二）3 、所指稱「縱認訴願人於
      簽訂合併契約書前之91年5 月22日向中國航聯公司大股東
      以每股12元之價格購入11,000,000股投資股份亦屬系爭合
      併案之一部，亦應按該次投資之成本132,000,000 元，與
      該次投資所取得91年5 月22日當日中國航聯公司可辨認淨
      資產公平價值比較，以計算該次投資究竟有無產生『商譽
      』或『負商譽』，惟訴願人卻將之併入91年10月11日換股
      交易中一併計算『商譽』，亦有未合。」乙節。
      查本件合併前之投資（91年5 月22日向中國航聯公司大股
      東以每股12元之價格購入11,000,000股，取得10％股權）
      與合併日（91年6 月4 日與航聯簽訂合併契約）相隔甚近
      ，依據基金會91年函釋意旨，而得就其投資成本併同合併
      股份發行之收購成本計算商譽，訴願決定顯未究明本件合
      併前之投資與合併日相隔甚近之情形，即率予否准認定商
      譽，亦難謂適法。
    10.有關訴願決定書理由四（二）4 、所指稱「至訴願人主張
      除不動產－土地、房屋及設備、土地增值稅準備等科目經
      產經不動產鑑定顧問股份有限公司鑑價外，其餘各項亦就
      其認定為公平價值之基礎逐項說明乙節：經查訴願人出具
      之說明，僅就帳面價值之入帳基礎作簡單敘述，並未就各
      項有關評估之內容、方式等提示評估報告……」乙節。
      本件合併案，查原告業已委託獨立之專家，依據財務會計
      準則第25號公報之規定，對航聯公司帳列各項資產及負債
      逐一評估其公平價值，並說明其認定公平價值之基礎及其
      查核依據，而出具商譽計算表查核報告書在案。惟被告及
      訴願決定機關對此有利事證一再未予正視，致本件陷於原
      告確有商譽出價取得之事實，卻未能認列分文商譽攤銷之
      不合理現象，違反行政程序法第9 條規定，應予指駁。
  (七)退萬步言，縱被告及訴願決定認原告「合併前」取得之10％
    股權非屬整體合併計劃之一部分，而須排除於商譽計算之外
    者，惟對於「合併時」因換股而取得之中國航聯公司股權（
    74,429,088股）占其流通在外股權（85,429,088股）之比例
    （87.12 ％），其股份發行之收購成本仍有其對應之航聯可
    辨認淨資產公平價值及商譽。依此基礎計算之商譽總額為
    225,508,453 元，93年度之攤銷金額為45,101,691元，列示
    如下：
合併發行新股帳列股本       ＄676,628,070
合併發行新股帳列資本公積     183,907,509  ＄860,535,579
                         ────────
減：換入淨資產之公平價值   ＄728,910,843
換股取得之股權比例                87.12％ （635,027,126）
                        ────────────────
認列商譽數                              ＄  225,508,453
商譽攤銷年限                                          5
                                        ────────
每年攤銷數                              ＄   45,101,691
                                        ────────
92年商譽攤銷金額                        ＄   45,101,691
                                       ────────
  (八)另按營利事業所得稅查核準則第65條規定：「費用及損失，
    其列支之科目混雜者，應按其性質分別查核。」，又揆諸改
    制前行政法院58年判字第97號判例：「原告所列銷售促進費
    中『搭贈產品』及各項攤提費中列支之『乳粉推廣費』（乳
    粉附贈味精），雖經依照規定向稽徵機關報備有案，惟查各
    項贈品悉為原告現成之商品，不能顯示有何廣告性質，….
    …，自未便許以廣告費列支。原處分官署經予調整，轉列自
    由捐贈科目核計，尚無不合。」及改制前行政法院86年度判
    字第2557號判決意旨：「究竟原告列報之上開金額支出是否
    為其經營出口本業所發生之合理且必要之損失或費用，非不
    可依其提出之資料審查，果審認此項支出為合理且必要，雖
    其科目不符，仍非不可調整轉正准予認列，乃原處分僅以其
    不合查核準則第98條兌換虧損科目之查核規定，逕否准其列
    報，按諸首揭說明，亦有未洽。」，是以，納稅義務人如確
    實有費用發生，雖科目不符，稅捐機關仍可調整轉正准予認
    列。
  (九)據上論結，原告與中國航聯公司之合併係採購買法處理，其
    產生之系爭商譽依據所得稅法第65條、企業併購法第35條、
    查核準則第96條第3 款第4 目及財政部95年3 月13日台財稅
    字第09504509450 號函、98年2 月10日台財稅字第09700394
    590 號函、66年9 月6 日台財稅第35968 號函釋等規定，自
    應准予核實認列，而得於5 至15年之期限內按年平均攤銷費
    用。
三、被告則以：
  (一)訴之聲明：
    1.駁回原告之訴。
    2.訴訟費用由原告負擔。
  (二)按「營業權、商標權、著作權、專利權及各種特許權等，均
    限以出價取得者為資產。」為所得稅法第60條第1 項所明定
    。次按「無形資產應以出價取得者為限，其計算攤折之標準
    如下……（四）商譽最低為5 年。」為營利事業所得稅查核
    準則第96條第3 款第4 目所規定。又「（一）公司進行合併
    ，採『購買法』者，其產生之商譽，准予核實認列。（二）
    商譽成本之認定……可參考『公司申請登記資本額查核辦法
    』第6 條第8 項後段有關『公司因合併認列商譽，應查核其
    數字計算過程，瞭解存續公司或新設公司因合併而取得之可
    辨認資產與承擔之負債，是否按公平價值衡量，再將所取得
    可辨認淨資產之公平價值與收購成本比較，若收購成本超過
    所取得可辨認淨資產之公平價值，列為商譽』之查核規定。
    」為財政部95年3 月13日台財稅字第09504509450 號函所明
    釋。再按「一公司收購他公司時，應依第6 段至第9 段規定
    決定總成本，並將所取得之個別資產及承擔之負債按其公平
    價值入帳」、「……（1 ）因收購而取得之可辯認資產與承
    擔之負債，不論是否列示於被收購公司之財務報表上，均應
    按收購日之公平價值衡量。(2) 將所取得可辯認淨資產之公
    平價值與收購成本比較，若收購成本超過所取得可辯認淨資
    產公平價值，應將超過部分列為商譽；……」、「18、企業
    因收購而取得之可辨認資產與承擔之負債，其公平價值決定
    如下：……（2 ）應收款項：以減除估計無法收回款項及收
    款成本後之餘額，按收購當時利率折算之現值。（3 ）存貨
    ：j 製成品存貨與商品存貨：按淨變現價值減正常毛利。…
    …（4 ）廠房與設備：j 供使用之廠房與設備：按收購當時
    相似產能廠房設備之重置成本，但收購公司之預期使用價值
    較低者，應按預期使用價值。k 擬出售之廠房與設備：按收
    購當時之淨變現價值。（5 ）可辨認無形資產：例如…客戶
    及供應商名單……按估計價值。（6 ）其他資產：包括土地
    、自然資源及無流通市場之證券，按估計價值。（7 ）應付
    帳款與票據、長期負債及其他應付債務：按收購當時利率折
    算之現值。（8 ）應計負債：例如售後務保證、員工支薪休
    假、及遞延薪酬，按收購當時利率折算之現值。（9 ）其他
    負債及承諾事項：包括不利之租賃契約、合約、承諾事項，
    以及因收購而發生之部門結束費用等，按收購當時利率折算
    之現值。……」為行為時財務會計準則公報第25號企業合併
    －購買法之會計處理第10段、第17段及第18段所規定。
  (三)首揭財政部95年3 月13日台財稅字第09504509450 號函釋意
    旨略以，公司進行合併，採「購買法」者，其產生之商譽，
    准予核實認列。又商譽成本之認定可參考公司申請登記資本
    額查核辦法第6 條第8 項後段有關「公司因合併認列商譽，
    應查核其數字計算過程，瞭解存續公司或新設公司因合併而
    取得之可辨認資產與承擔之負債，是否按公平價值衡量，再
    將所取得可辨認淨資產之公平價值與收購成本比較，若收購
    成本超過所取得可辨認淨資產之公平價值，列為商譽」之查
    核規定，其中所謂「公平價值」係指專業鑑價資料，或獨立
    專家之估價報告或其他能客觀合理評價被併購公司可辨認資
    產之公平市價資料，自不待言。至於商譽價值之衡量，依財
    務會計準則公報第25號企業合併─購買法之會計處理第17段
    規定，收購公司應將收購成本分攤至取得之資產與承擔之負
    債，該收購而取得之可辨認資產與承擔之負債，應按收購日
    之公平價值衡量。而其公平價值之決定則依該公報第18段之
    規定就各資產負債項目逐一評估公平價值。將所取得可辨認
    淨資產公平價值與收購成本比較，收購成本超過所取得可辨
    認淨資產公平價值部分方為商譽。
  (四)依財政部98年2 月10日台財稅字第09700394590 號函說明二
    「公司先收購被投資公司股權再予合作，其對被投資公司之
    長期股權投資於合併基準日沖銷時，應將所取得可辨認淨資
    產於當初收購時之公平價值與收購成本比較，按當時收購成
    本超過所取得當時可辨認淨資產公平價值之部分認列商譽」
    及說明三「該等股權投資是否初始即基於合併之整體計畫而
    有完整資料可稽，抑或當時僅為單純投資行為，致無原始客
    觀資料得於事後舉證，乃屬事實查核認定問題。……應由價
    金支付、收購股權價格及收購股權當時可辨認淨資產公平價
    值之評價資料、股份轉售契約、合併契約、股東會決議合併
    等證明文件，查明認定之。」，本件原告雖補提示91年5 月
    22 日 投資後，積極派遣高階經理人至中國航聯公司擔任要
    職，航聯決議通過合併議案、雙方簽訂合併契約等資料，惟
    查原告於91年5 月22日向中國航聯公司大股東以每股12元之
    價格購入11,000,000股，屬長期投資性質，為原告所不爭，
    而觀諸與中國航聯公司於91年6 月4 日簽訂之合併契約書第
    3 條：「……乙方（即中國航聯公司）資本總額為新台幣12
    億元整，分為1 億2,000 萬股，每股面額新台幣10元整，已
    發行股份1 億1,000 萬股，實收資本額為新台幣11億元整，
    其中1,100 萬股由甲方（即原告）轉投資。」及第4 條「甲
    方持有乙方之股份，因合併而銷除。其餘乙方合併前已發行
    之股份，每1.1 股換發甲方合併發行之新股1 股，共計換發
    甲方股份9,000 萬股。其不足1 股部份，由甲方以現金支付
    之，並授權甲方董事長洽特定人認購。」顯將合併前原告投
    資中國航聯公司之股份，排除換股合併之適用甚明。又原告
    補提示之資料，該合併前投資行為仍無「收購」之意圖，更
    何況原告91年5 月22日投資金額高達132,000,000 元，如為
    收購股權行為，茲事體大，豈無任何之投資計畫及詳細評估
    資料，該等股權投資難認屬於整體合併計畫之一部分。
  (五)縱如原告主張系爭長期投資係為「收購」股權所為，又依前
    揭財政部98年2 月10日台財稅字第09700394590 號函釋意旨
    ，應將所取得可辨認資產於收購「當時」之公平價值與收購
    成本比較，此亦為原告所不爭，即需就收購當時中國航聯公
    司有形及可辨認無形資產之公平價值詳為衡量，原告主張被
    投資公司之淨資產公平價值變化不大，即無須就投資當時之
    有形及可辨認無形資產之公平價值進行評估，顯不足採信。
  (六)另有關合併時股份發行之換股比率為0.91，原告雖提示眾信
    聯合會計師事務所陳威宇會計師出具之合併換股比率合理性
    意見書證明該協議價格之正當性，經查該意見書係採「淨值
    法」、「調整後淨值法」及「股價淨值比法」作為評估之方
    式，依前開3 種方法評估之1 股中國航聯公司普通股可換發
    原告普通股數分別為0.86股、0.99股及0.85股，故取股價淨
    值比法計算之換股比率0.85為區間下限，並以調整後淨值法
    計算之換股比率0.99為區間上限，評估合併換股比率合理區
    間在1 股中國航聯公司普通股換發0.85股至0.99股原告之普
    通股，乃認本件原告與中國航聯公司協議以1 股中國航聯公
    司普通股換發原告0.91股普通股，尚屬合理。前開所謂「調
    整後淨值法」依意見書所載，係以原告與中國航聯公司91年
    第1 季財務報表中，股東權益帳面價值調整或有事項、累積
    特別準備金及固定資產與長期不動產投資增值，作為雙方之
    企業價值，並考量合併前原告資本公積轉增資使資本額及在
    外流通股數變動因素，據以計算合併換股比率之方式。惟查
    意見書以「調整後淨值法」計算中國航聯公司價值時，僅以
    不動產鑑價公司之「價值預估表」預估「固定資產與長期不
    動產投資增值」為641,243 千元，惟嗣後不動產鑑價公司正
    式鑑價報告中「固定資產與長期不動產投資增值」卻為557,
    282 千元，即高估中國航聯公司「固定資產與長期不動產投
    資增值」高達83,961千元；又意見書以「調整後淨值法」計
    算原告價值時，僅以「固定資產分別已於65年、69年及74年
    辦理資產重估，近年不動產市場之景氣低迷」及「長期不動
    投資之取得年期為89年以後」等由，即假設「固定資產與長
    期不動產投資」無增值，顯低估原告淨值，是意見書「調整
    後淨值法」以高估之中國航聯公司淨值及低估之原告淨值，
    評估之1 股中國航聯公司普通股可換發原告普通股數0.99股
    ，並以之為換股比率合理區間之上限，顯不合理，即難謂系
    爭合併換股比率合理性意見書可證明協議換股比率之正當性
    。
  (七)至原告主張除不動產─土地、房屋及設備、土地增值稅準備
    等科目經產經不動產鑑定公司鑑價外，其餘各項亦就其認定
    為公平價值之基礎逐項說明乙節，分述如下：
    1.就不動產─土地、房屋及設備、土地增值稅準備等科目之
      鑑價資料部分，資產鑑估價值決定於標的物實體狀態與外
      在影響因子，由鑑價人員於現場查勘，側重於標的結構實
      體與相關書面資料文件之核對與比較，再將現場查證之資
      料予以彙整與研析，以憑與各種鑑估價值方法所蒐集之佐
      證資料研判，據以估定其合理之價值。本件原告雖提示產
      經不動產鑑定公司之鑑價報告書（原處分卷第512 頁至
      540 頁），惟該鑑價報告之依據為時值鑑價表（原處分卷
      第480 頁至511 頁），未有鑑價公司如何進行評估、時值
      鑑價之依據及現場查勘等詳細資料佐證，該鑑價報告之客
      觀性即有待商榷。
    2.就前揭不動產外各項資產、負債項目帳面價值認定為公平
      價值之逐項說明部分，原告雖多次出具說明，惟均僅就帳
      面價值之入帳基礎作簡單敘述，並未就各項有關評估之內
      容、方式等提示評估報告，難謂其餘各項目之帳面價值即
      為公平價值（被告就各項目之帳面價值未相當於公平價值
      之分析如附表）。
  (八)本件原告相同案情91及92年度營利事業所得稅行政訴訟案件
    ，鈞院亦持相同見解，分別以98年度訴字第2191號判決及98
    年度訴字2190號判決駁回原告之訴在案（原處分卷第401 頁
    至452 頁），併予陳明。
四、經查：
  (一)按所得稅法第60條：「營業權、商標權、著作權、專利權及
    各種特許權等，均限以出價取得者為資產。前項無形資產之
    估價，以自其成本中按期扣除攤折額後之價額為準。攤折額
    以其成本照下列攤折年數按年平均計算之，……三、商標權
    、專利權及其他各種特許權等可依其取得後法定享有之年數
    為計算攤折之標準。」。次按企業併購法第4 條第4 款：「
    ……四、收購：指公司依本法、公司法、證券交易法、金融
    機構合併法或金融控股公司法規定取得他公司之股份、營業
    或財產，並以股份、現金或其他財產作為對價之行為。……
    」。再按營利事業所得稅查核準則第96條第3 款第4 目：「
    各項耗竭及攤折：一、……三、無形資產應以出價取得者為
    限，其計算攤折之標準如下……（四）商譽最低為5 年。」
    。又查商譽係一種無形資產，指企業所具超額獲利能力之價
    值，通常依存於企業，難以脫離企業單獨讓受，係建立於良
    好之顧客關係、經營地點、生產效率、服務態度及優良管理
    等方面，其價值難以明確單獨計算，故對於商譽之評價尚無
    定論。財政部95年3 月13日台財稅字第09504509450號函釋
    ：「說明：一、…二、(一)公司進行合併，採『購買法』者，
    其產生之商譽，准予核實認列。(二)商譽成本之認定……可參
    考『公司申請登記資本額查核辦法』第6 條第8 項後段有關
    『公司因合併認列商譽，應查核其數字計算過程，瞭解存續
    公司或新設公司因合併而取得之可辨認資產與承擔之負債，
    是否按公平價值衡量，再將所取得可辨認淨資產之公平價值
    與收購成本比較，若收購成本超過所取得可辨認淨資產之公
    平價值，列為商譽』之查核規定。」。又公司申請登記資本
    額查核辦法係基於公司法第7 條授權訂定，供會計師進行公
    司設立登記、變更登記資本額之查核簽證而設，其第6 條第
    8 項後段規定：「公司合併者，會計師應就合併發行新股於
    查核報告書中，載明其會計處理是否已依商業會計法、商業
    會計處理準則、一般公認會計原則及其他相關規定辦理，並
    應依據股東會、董事會之決議（股東同意書）及合併契約書
    就股東姓名、配發股數及其他相關事項予以查核；公司因合
    併認列商譽，應查核其數字計算過程，瞭解存續公司或新設
    公司因合併而取得之可辨認資產與承擔之負債，是否按公平
    價值衡量，再將所取得可辨認淨資產之公平價值與收購成本
    比較，如收購成本超過所取得可辨認淨資產之公平價值，則
    列為商譽。」；另依行為時財務會計準則公報第25號企業合
    併─購買法之會計處理第10段、第17段及第18段規定：「一
    公司收購他公司時，應依第6 段至第9 段規定決定總成本，
    並將所取得之個別資產及承擔之負債按其公平價值入帳」、
    「17、收購公司應按第10段之規定，將收購成本分攤至取得
    之資產與承擔之負債，其步驟如下：（1 ）因收購取得之可
    辨認資產與承擔之負債，不論是否列示於被收購公司之財務
    報表上，均應按收購日之公平價值衡量。（2 ）將所取得可
    辨認淨資產之公平價值與收購成本比較，若收購成本超過所
    取得可辨認淨資產公平價值，應將超過部分列為商譽；若所
    取得可辨認淨資產公平價值超過收購成本，則其差額應就非
    流動資產（具公開市價之長期證券投資及擬於短期內出售之
    固定資產除外）分別將其公平價值等比例減少之，若減少至
    零仍有差額時，應將該差額列為遞延貸項（負商譽）。資產
    與負債之公平價值，得依據獨立專家之估價報告，或參考資
    產於收購價格分攤期間出售之價格衡量之。……。」、「18
    、企業因收購而取得之可辨認資產與承擔之負債，其公平價
    值決定如下：……（2 ）應收款項：以減除估計無法收回款
    項及收款成本後之餘額，按收購當時利率折算之現值。（3
    ）存貨：製成品存貨與商品存貨：按淨變現價值減正常毛
    利。……（4 ）廠房與設備：供使用之廠房與設備：按收
    購當時相似產能廠房設備之重置成本，但收購公司之預期使
    用價值較低者，應按預期使用價值。擬出售之廠房與設備
    ：按收購當時之淨變現價值。（5 ）可辨認無形資產：例如
    …客戶及供應商名單……按估計價值。（6 ）其他資產：包
    括土地、自然資源及無流通市場之證券，按估計價值。（7
    ）應付帳款與票據、長期負債及其他應付債務：按收購當時
    利率折算之現值。（8 ）應計負債：例如售後服務保證、員
    工支薪休假、及遞延薪酬，按收購當時利率折算之現值。（
    9 ）其他負債及承諾事項：包括不利之租賃契約、合約、承
    諾事項，以及因收購而發生之部門結束費用等，按收購當時
    利率折算之現值。……」。故財政部上開函釋指明稽徵機關
    得參酌「公司申請登記資本額查核辦法」第6 條第8 項後段
    認定商譽成本，合於會計實務，自得予以參酌適用。
  (二)依行為時財務會計準則公報第25號企業合併－購買法之會計
    處理之規定，所謂商譽係指一公司依「購買法」收購（以發
    行證券、支付現金、交付其他資產或承擔債務等方式取得股
    權之交易）他公司時，收購成本（為取得股權所發行證券、
    支付現金、交付其他資產或承擔債務）超過有形及可辨認無
    形資產之公平價值扣除承擔之負債後淨額部分，亦即「收購
    成本」超過「取得可辨認淨資產公平價值」為「商譽」；惟
    若「取得可辨認淨資產公平價值」超過「收購成本」時，則
    其差額應就非流動資產分別將其公平價值等比例減少之，若
    減少至零仍有差額時，應將該差額列為遞延貸項（即所謂「
    負商譽」）。蓋合併之「收購成本（價格）」係決定於自由
    市場之價格形成機制（即買賣雙方之討價還價），其影響價
    格之因素非僅「淨資產公平價值」一端，亦包含其他非「淨
    資產公平價值」之因素（例如經營規模、銷售通路、市場占
    有率等），故合併之「收購成本（價格）」不必然與「取得
    可辨認淨資產公平價值」相等，且兩者通常不相等，而其差
    異數乃形成「商譽」或「負商譽」。
  (三)查營利事業所得稅有關費用、成本及損失等應行扣減之項目
    ，係屬於課稅公法關係發生後之消滅事由，倘有待證事實真
    偽不明之情況，自應由主張扣抵之納稅義務人承擔客觀的舉
    證責任，此觀司法院釋字第537 號解釋之意旨自明。本件爭
    議既係關於商譽攤提，屬於稅捐扣減之事項，自應由原告盡
    其舉證責任，以明其攤提數。本件原告主張其與中國航聯公
    司於91年10月11日合併，其「收購成本」為992,535,579 元
    （包含合併前原告已投資中國航聯公司之成本132,000,000
    元＋合併時原告發行新股換取中國航聯公司股份之成本860,
    535,579 元）已超過「取得可辨認淨資產公平價值」728,91
    0,843 元，故將超過部分263,624,736 元（992,535,579 元
    －728,910,843 元）列為「商譽」，並依查核準則第96條第
    3 款規定按5 年攤銷，93年度列報商譽攤銷其中金額52,724
    ,947元，被告予以否准。是本件之爭議在於原告主張之商譽
    263,624,736 元是否經客觀公平之衡量而得認為真正？
  (四)經查：
    1.「收購成本」中關於「合併前原告已投資中國航聯公司之
      成本132,000,000 元」部分：
      依前揭財政部95年3 月13日台財稅字第09504509450 號函
      釋意旨，公司「進行合併」且採「購買法」，其產生之商
      譽始准予核實認列。本件「收購成本」其中132,000,000
      元（12元×11,000,000股），係原告於91年5 月22日向中
      國航聯公司大股東以每股12元之價格購入11,000,000股之
      成本，且其帳載為長期投資（此為原告所不爭），而原告
      迄同年6 月4 日始與中國航聯公司簽約同意進行合併，尚
      難認此筆投資屬於公司合併之成本。再者，原告於91年5
      月22日投入132,000,000 元購買中國航聯公司之股權，資
      金頗巨，其主張為公司進行合併之計畫之一，則理應於出
      價前自行審慎評估其所欲購買之標的價值，作為出資之依
      據，且相關買賣標的、評價、估算等決策過程必然有跡可
      考，乃其並未進行審慎評估，實悖於公司治理原則。原告
      雖引原證五中國航聯公司91年5 月29日第17屆第3 次董事
      會議事錄（見本院卷87頁），載有第5 案之決議為聘任喻
      志鵬即其所屬高階經理人至該公司擔任總經理，及第7案
      決議通過該公司與原告合併等內容，主張依財政部98年2
      月10日台財稅字第09700394590 號函說明二「公司先收購
      被投資公司股權再予合作，其對被投資公司之長期股權投
      資於合併基準日沖銷時，應將所取得可辨認淨資產於當初
      收購時之公平價值與收購成本比較，按當時收購成本超過
      所取得當時可辨認淨資產公平價值之部分認列商譽」，惟
      該函之說明三亦指明「該等股權投資是否初始即基於合併
      之整體計畫而有完整資料可稽，抑或當時僅為單純投資行
      為，致無原始客觀資料得於事後舉證，乃屬事實查核認定
      問題。……應由價金支付、收購股權價格及收購股權當時
      可辨認淨資產公平價值之評價資料、股份轉售契約、合併
      契約、股東會決議合併等證明文件，查明認定之。」，亦
      即公司於合併前投資嗣後被收購之公司，該筆資金能否認
      屬收購成本之一部，仍在於有無事證證明該項投資自始即
      源於議定之整體合併計畫，原告徒引董事會會議紀錄為憑
      ，惟對於整體合併計劃之核心問題即合併之二家公司資產
      評估事項竟未予進行，實逆於常情。原告又稱其於91年5
      月21日經董事會決議購買中國航聯公司股權之長期投資，
      與後續進行之併購案時間相距不遠，中國航聯公司之淨資
      產公平價值變化不大，自毋庸重複評價云云。惟查，收購
      成本係一個雙方磋商合意所產生之價格，在雙方各自提出
      併購價格之磋商過程，理應各自對雙方之資產狀況及其過
      去之經營績效、未來之獲利能力進行一定之估算，方得有
      收購價格之腹案而得進行後續之協議。原告主張包括長期
      投資之132,000,000 元及後段以增資換股方式收購之成本
      860,535,579 元均屬收購成本，不只未見其初始之估算軌
      跡，且有如後述其提出換股比率合理意見書及評價內容之
      瑕疵不可採信之疑，原告稱時點接近毋庸估價云云，實屬
      空言，難以遽採。
    2.「收購成本」中關於「原告發行新股換取中國航聯公司股
      份之成本860,535,579 元」部分：
      收購成本（價格）固然決定於自由市場之價格形成機制（
      即買賣雙方之討價還價），惟仍應有合理之認定基礎以證
      明該協議價格之正當性，此一再申述於前。本件原告主張
      其與中國航聯公司協議以中國航聯公司1.1 股換發原告1
      股（即中國航聯公司1 股約可換得原告0.91股），並提示
      眾信聯合會計師事務所陳威宇會計師出具之合併換股比率
      合理性意見書（見原處分卷第548 頁以下）證明該協議價
      格之正當性。惟查：
      (1)按一般公司合併或收購之評價方式眾多，收購價格之決
        定最終取決於契約雙方之合意，其等有各自之考量因素
        ；每股盈餘或股權淨值非不能客觀反應合併公司之價值
        。然稽之前開意見書首頁載明係採「淨值法」、「調整
        後淨值法」及「股價淨值比法」作為評估之方式，依前
        開3 種方法評估之1 股中國航聯公司普通股可換發原告
        普通股數分別為0.86股、0.99股及0.85股，故取股價淨
        值比法計算之換股比率0.85為區間下限，並以調整後淨
        值法計算之換股比率0.99為區間上限，評估合併換股比
        率合理區間在1 股中國航聯公司普通股換發0.85股至
        0.99股原告之普通股，乃認本件原告與中國航聯公司協
        議以1 股中國航聯公司普通股換發原告0.91股普通股，
        尚屬合理。惟該意見書接續表明「本評估報告係依據友
        聯產險及航聯產險所提供之財務報表及相關財務資料進
        行評估，對於上述公司提供之資料，假設完全正確，本
        報告並無調查所計算標的之所有權或所牽涉之責任，亦
        不會就此負擔責任。」，亦即該意見書係建立於系爭合
        併案之二家公司所提供之財務資料，出具意見書之陳威
        宇會計師並未查證該財務資料之正確性、真實性，則其
        既係依據不明之資料所作成之合理性評估，自然不足以
        為判斷依據。
      (2)又前開意見書作成於91年5 月28日，其以「調整後淨值
        法」說明換股比率之合理性，敘及計算中國航聯公司價
        值時，僅以不動產鑑價公司之「價值預估表」預估「固
        定資產與長期不動產投資增值」為641,243 千元云云（
        見原處分卷第545 、538 頁）。惟稽之該不動產鑑價
        報告之估價日期分別自91年7 月6 日至同年10日之間（
        見鑑定報告書三估價日期之記載，附於原處分卷第535-
        512 頁），顯在意見書出具之後。則依該意見書之記載
        ，其於作成時竟得引用嗣後出現之鑑價結果，足見2 份
        書面內容有日期虛偽之疑義。又將該意見書所載預估
        增值情形，與原告嗣後提出之91年10月11日「合併換入
        淨資產之公平價值明細表」所載加以比較，該固定資產
        與長期不動產投資之鑑價價值為1,713,470,255 元（見
        本院卷第171 頁所附公平價值明細表中不動產投資+ 土
        地+ 房屋及設備之總和），據此計算之「固定資產與長
        期不動產投資增值」卻為557,282 千元【即上開總和
        1,713,470,255 元- 土地增值稅準備108,034,301 元〈
        見本院卷第173 頁所附公平價值明細表之第9 項〉- （
        前揭意見書所提及之該公司固定資產及不動產長期投資
        帳面價值- 帳面土地增值稅及折舊）】，顯見合併換股
        比率合理性意見書似已高估中國航聯公司「固定資產與
        長期不動產投資增值」達83,961千元。又意見書以「
        調整後淨值法」計算原告價值時，僅以「固定資產分別
        已於65年、69年及74年辦理資產重估，近年不動產市場
        之景氣低迷」及「長期不動投資之取得年期為89年以後
        」等由，即假設「固定資產與長期不動產投資」無增值
        ，顯低估中國航聯公司之淨值。
      (3)原告雖主張上開意見書所採用之財務資料，乃其他會計
        師根據「一般公認審計準則」辦理查核簽證完竣，為評
        估時之最佳資訊云云，惟查財務報表之形成固有會計實
        務上之基準及流程，惟財會資料與公司實際客觀價值仍
        有區別，其真實性亦非無可置喙之處，上開意見書既已
        作成如前述就財務資料之真實性不負責任之保留意見，
        原告猶主張公司財務資料為最佳資訊云云，實難認同。
        原告又稱縱以鑑價數據計算換股比例，仍在合理區間範
        圍內；又台灣地區自74年起至91年止年度躉售物價並未
        大幅變動，依營利事業資產重估價辦法之相關規定，倘
        物價指數上漲未達25% 以上，並無須重為估價，故本件
        並無高估中國航聯公司之資產及低估原告資產等情事云
        云。惟原告既執上開意見書以說明本件合併案換股比例
        之合理性，則該意見書之鑑價內容是否客觀公平，即應
        予以審查，既然有前述異常情事，意見書之公信力即令
        人質疑。又原告公司之固定資產重估係作成於65、69、
        74年，迄今長達二、三十年，原告稱其無重新估價之必
        要，顯然背於經驗，猶不可採。
      (4)綜上，原告既無法證明其與中國航聯公司協議以1 股中
        國航聯公司普通股換發原告0.91股普通股為合理，則其
        據此計算之收購成本，自難信為真實。
    3.「取得可辨認淨資產公平價值」728,910,843 元部分：
      (1)誠然，有關商譽價值之計算依前揭財政部95年3 月13日
        台財稅字第09504509450 號函釋意旨，可以推導出「商
        譽成本＝收購成本－所取得可辨認淨資產之公平價值」
        之計算公式，又收購成本之決定繫之於原告與被合併之
        中國航聯公司之議價結果，迄各項資產入帳及商譽計算
        之階段，始有可能就併購後已完全掌握被併購公司之財
        務狀況，進行深入核實之評價，故原告提供合併基準日
        後始進行評價之資料，固無時序上之異常。惟應予審究
        者，乃原告提出用以支持本件併購案所取得之可辨認淨
        資產公平價值728,910,843 元，係致遠會計師事務所會
        計師黃學平於96年6 月28日所出具之1 份會計師查核報
        告（見本院卷第163 頁以下），距本件併購案之基準日
        為91年10月11日，已在5 年之後，該查核報告是否客觀
        公平，足以說明91年10月11日併購基準日被併購之中國
        航聯公司之各項淨資產之公平價值？此方為疑義之所在
        。
      (2)查該查核報告首段敘明：「上開商譽計算表之編製係管
        理階層之責任，本會計師之責任則為根據查核結果對上
        開商譽計算表表示意見」，又作為商譽計算表（見本院
        卷第167 頁）之減項即原告所提「換入資淨產之公平價
        值明細表」（本院卷第169 頁以下），顯示各項淨資產
        之評價幾乎悉依帳面價值評價，足見該查核報告顯未依
        前揭行為時財務會計準則公報第25號企業合併─購買法
        之會計處理第18段規定評價。另被告於訴訟中，就該份
        查核報告評價之各項淨資產逐一審視，認有如附表所示
        （見被告答辯理由）之不可採；原告固亦提出其認為帳
        面價值為可採之理由（見附表原告認定一欄所示），惟
        其究屬未能符合前揭行為時財務會計準則公報第25號企
        業合併─購買法之會計處理第18段之規定，且其部分主
        張並未提供事證以明之，例如附表第3 項「應收款項」
        之主張，原告並未能提出其已減除預估無法收回之備抵
        呆帳資料及如何評估無法收回之相關事證等等。另外，
        關於不動產鑑價部分則提出產經不動產鑑定顧問股份有
        限公司所為之資產鑑定報告書（見原處分卷第540 頁以
        下），惟就不動產估價理論而言，形成不動產價格之因
        素甚多，一般劃分為大環境之一般因素、土地所在地區
        之區域因素及土地個別特徵之個別因素；其中，所謂個
        別因素，依不動產估價師法第19條授權訂定之不動產估
        價技術規則規定，指不動產因受本身條件之影響，而產
        生價格差異之因素（同規則第2 條第16款）。而個別因
        素，對於不動產價格產生之個別性影響尤為顯著；以土
        地而言，其因素內涵有：(1)宗地條件（包括臨街情形、
        臨街寬度、臨街深度、面積、形狀、地勢、地質、座向
        等）、(2)街道條件（包括寬度、結構、坡度、系統性及
        連續性等）、(3)接近條件（包括與公共設施接近程度、
        與嫌惡設施接近程度等）、(4)環境條件（包括環境寧適
        性、環境保健性等）、(5)行政條件（包括建築高度、建
        蔽率、容積率等公法上管制及其他私法上管制）等等。
        上開鑑定報告不只並未載明鑑定人，及其專業背景，亦
        未敘明其鑑定方式如何考量各不動產個別因素作成價格
        認定。是以，原告主張本件併購案所取得中國航聯公司
        之可辨認淨資產之公平價值為728,910,84 3元，尚難採
        信。
    4.末查，原告主張如被告認長期投資之132,000,000 元不應
      計入收購成本，則以換股取得中國航聯公司股權之收購成
      本860,535,579 元，仍有計算商譽存在之可能云云。因原
      告主張其取得可辨認淨資產公平價值728,910,843 元一節
      ，有前述鑑價難以採信之瑕疵，即難據此計算商譽。原告
      此部分主張亦難成立。
  (五)從而，本件併購案中，關係商譽價格計算之收購成本及所取
    得可辨認淨資產之公平價值，原告均難以證明屬實，則其主
    張據以計算之商譽價值，即難成立。另原告援引本院98年度
    訴字第1547號判決所持理由，主張被告應舉出反證以證明併
    購雙方為利害關係人致有不合理之評價一節，查涉及商譽攤
    提爭點之營利事業所得稅結算申報事件，繫之法院訴訟者已
    有多件，各該個案之當事人及情節均有不同，自難遽予比附
    援引；且原告自91年度起即主張以本件併購案之商譽價格逐
    年攤提，已經被告逐年否准，迄今原告所提事證仍有前述瑕
    疵，原告也無以再提供具有加強證明力之證據以佐其商譽價
    格之主張，即難形成有利原告認定之心證，自毋庸責令被告
    負有舉出反證之責任，併予敘明。
五、綜上，被告核定原告93年度營利事業所得稅申報事件各項耗
    竭及攤提22,696,213元，並無不合。訴願決定予以維持，核
    無不合。原告訴請撤銷，為無理由，應予駁回。
六、本件事證已明，兩造其餘攻擊防禦方法均於本件判斷不生影
    響，爰不一一贅述，併此敘明。
據上論結，本件原告之訴為無理由，爰依行政訴訟法第98條第1
項前段，判決如主文。
中　　華　　民　　國　　100 　年　   6　  月　  30    日
                       臺北高等行政法院第七庭
                               審判長法  官　李  玉  卿
                                   　法  官　畢  乃  俊
                                     法  官　林　惠　瑜
上為正本係照原本作成。
如不服本判決，應於送達後20日內，向本院提出上訴狀並表明上
訴理由，如於本判決宣示後送達前提起上訴者，應於判決送達後
20日內補提上訴理由書（須按他造人數附繕本）。
中　　華　　民　　國　　100 　年　   6　  月　  30    日
                                     書記官  陳  又  慈